臺灣臺中地方法院刑事判決　　　　　　　91年度易字第2457號
公　訴　人　臺灣臺中地方法院檢察署檢察官
被　　　告　甲○○
　　　　　　　　　　（另案在臺灣臺南監獄執行中）
上列被告因侵占案件，經檢察官提起公訴（九十年度偵字第一五
一五四號、第一九七０七號、九十一年度偵字第一三六０八號）
，本院判決如下：
    主    文
甲○○連續意圖為自己不法之所有，而侵占對於業務上所持有之
物，處有期徒刑壹年陸月。
    犯罪事實
一、甲○○係址設臺中市○○路○段一三三巷九號「崇德五金行
    」之實際負責人，平日負責該五金行之帳務收取、管理等業
    務，為從事業務之人。緣甲○○因前有退票紀錄，為便於對
    外交易往來，乃委請丁○○擔任該五金行之名義負責人，並
    取得丁○○之同意，而以丁○○名義向慶豐商業銀行臺中分
    行申設帳號為000000000號之支票存款帳戶及開立
    支票，另該五金行原則由黃智國及江二人出資組成之合夥
    事業，嗣於民國九十年二、三月間又有丙○○出資加入。甲○○明知崇德五金行係由上開合夥人出資成立，非為業務上
    資金週轉之需要，不得將歸屬於上開合夥人公同共有之該五
    金行現有資金或應收帳款擅自挪作私人用途，竟基於意圖為
    自己不法所有之概括犯意，先於八十九年十二月間起至九十
    年一月間止，先後多次以崇德五金行負責人丁○○名義簽發
    合計金額約為新台幣（下同）七、八十萬元之支票共五、六
    紙，用以支付其自己在外積欠之賭債，而連續將該五金行支
    票存款帳戶內之現有資金約七、八十萬元予以擅自挪用而侵
    占入己。其後復承上開同一之概括犯意，於九十年五月二十
    七日，持其於同年三、四月間所收取該五金行之交易往來客
    戶所交付如附表一所示之貨款支票共十二紙，至位於臺中市
    ○區○○路二六之五號五樓之江住處，向江調借現金移
    作私人用途或清償個人先前借款，而以變易持有為所有之意
    思予以侵占入己。嗣因崇德五金行之支票存款帳戶資金不足
    ，致甲○○前所簽發之支票亦均遭金融機構退票，致丁○○
    遭債權人催討票款，丁○○始報警處理，並循線查悉上情。
二、案經丁○○訴由臺中市警察局第五分局報請及丙○○訴由臺
    灣臺中地方法院檢察署檢察官偵查起訴。
    理    由
一、訊據被告甲○○固對伊確有於八十九年十二月約間起至九十
    年一月間止，先後多次以崇德五金行負責人丁○○名義簽發
    合計金額約為七、八十萬元之支票共五、六紙，用以支付其
    自己在外積欠之賭債，而連續將該五金行支票存款帳戶內之
    現有資金約七、八十萬元予以擅自挪用而侵占入己，復於九
    十年五月二十七日，持其於同年三、四月間所收取該五金行
    之交易往來客戶所交付如附表一所示之貨款支票共十紙（除
    編號十一、十二之支票以外者），向江調借現金移作私人
    用途或清償個人先前借款，而予以侵占，該等支票事後均遭
    退票等情供承不諱；惟仍矢口否認有何侵占如附表一編號十
    一、十二所示支票之犯行，辯稱：如附表一編號十一、十二
    所示發票人為顯為營造廠股份有限公司（下稱顯為公司）之
    支票二紙應非崇德五金行收入之貨款支票，因黃智國負責營
    造公司之五金款項，故上開顯為公司之支票二紙當係顯為公
    司簽發交予黃智國，由黃智國委伊代為調現，而伊向江調
    借後，業將款項交予黃智國承包工程使用云云。經查：
（一）被告確有於八十九年十二月間起至九十年一月間止，先後
      多次以崇德五金行負責人丁○○名義簽發合計金額約為七
      、八十萬元之支票共五、六紙，用以支付其自己在外積欠
      之賭債，而連續將該五金行支票存款帳戶內之現有資金約
      七、八十萬元予以侵占，復於九十年五月二十七日，持其
      於同年三、四月間所收取該五金行之交易往來客戶所交付
      如附表一所示之貨款支票共十紙（除編號十一、十二之支
      票以外者）向江調借現金而予侵占，該等支票事後均遭
      退票等情，業據被告於本院行準備程序中供認不諱，復經
      告訴人丁○○、丙○○於警詢、偵查及本院訊問中指述甚
      詳，且有證人江於警詢、偵查及本院訊問中、支票提示
      人王梁春蘭於警詢及偵查中證述詳實，並有崇德五金行三
      、四月應收帳款明細（詳見九十一年度發查字第一三一四
      號偵查卷第十二至十四頁）、客戶歷史檔交易明細查詢表
      （詳見九十年度偵字第一五一五四號卷第三七至四四頁、
      第五一至六一頁、第一二二至一二三頁）、退票理由單及
      支票影本（詳見九十一年度發查字第一三一四號卷第二０
      至三三頁）及崇德五金行合夥契約書（詳見九十年度偵字
      第一五一五四號偵查卷第三六頁）等附卷足參，足見被告
      上開部分之自白，核與事實相符，堪予認定。
（二）至被告雖辯稱上情；然而，觀諸被告既辯稱：「黃智國負
      責營造公司之五金款項，故上開顯為公司之支票二紙當係
      顯為公司簽發交予黃智國。」等情在卷，似已可見如附表
      一編號十一、十二所示之支票二紙乃係從事營造業務之顯
      為公司簽發交予崇德五金行作為交易往來之支票甚明。況
      再佐以如附表一編號十一、十二所示之支票二紙，均有指
      定受款人為崇德五金行等情，有該等支票存卷足參（詳見
      九十年度偵字第一五一五四號偵查案卷第一一０頁最上紙
      支票及第一一二頁最末紙支票），且崇德五金行之四月應
      收帳款中即載明確有顯為公司之債款二十萬二千九百六十
      五元，而與如附表一編號十二所示之支票面額完全相符等
      情，亦有崇德五金行支出之出貨統計表及如附表一編號十
      二所示之支票一紙在卷足資比對（詳見九十年度偵字第一
      五一五四號偵查案卷第五一頁及第一一二頁最末紙支票）
      ，自益徵如附表一編號十一、十二所示之支票二紙確均係
      顯為公司簽發交予崇德五金行之貨款支票，允無疑義。而
      查，如附表一編號十一、十二所示之支票二紙確係被告於
      上開時日持向江調借現金，事後則均遭退票者等情，既
      為被告所不爭執，且經證人江於警詢、偵查及本院審理
      中、提示人王梁春蘭於警詢及偵查中陳述綦詳，復有該等
      支票及退票理由單在卷足參，可見上開支票二紙確係被告
      以調借現金之名義交予江，並因此由被告取得該等調借
      之現款至明。又雖被告另辯稱以如附表一編號十一、十二
      所示支票二紙向江調取之款項，業已交予黃智國以供崇
      德五金行業務之用云云；然被告既未提出相關之證據資料
      供本院查證以實其說，自無從徒憑被告空言否認上情，遽
      認被告確已將上開款項交予合夥人黃智國取得並用於崇德
      五金行之業務。基上，被告既無法明確交代伊以上開支票
      調取之款項所為何用，並提出相關單據等佐證其說，顯見
      被告上開所辯，洵屬無據，自無從為有利被告之認定，而
      堪認被告於收取上開款項後，亦已挪作私用而予侵占無疑
      。綜上可見，本案事證明確，被告之上開犯行，均堪予認
      定。
二、被告係崇德五金行之實際負責人，平日負責該五金行之帳務
    收取、管理等業務，為從事業務之人。核被告所為，係犯刑
    法第三百三十六條第二項之業務侵占罪。查本件被告行為後
    ，刑法第五十六條關於連續犯之規定業已刪除，是被告犯罪
    後法律已有變更，經比較新舊法結果，以被告行為時之規定
    較有利於被告，新法之規定對於被告並無較為有利之情形，
    自應依刑法第二條第一項前段規定，適用修正施行前之刑法
    第五十六條規定，而被告所為多次侵占犯行，時間緊接，犯
    罪構成要件相同，顯係基於概括犯意為之，為連續犯，應依
    修正前刑法第五十六條之規定以一罪論。爰審酌被告犯本件
    之動機、手段、目的，其侵占之款項達數百萬元，所生危害
    非淺，又犯罪後僅坦認部分罪愆，且未與被害人和解以獲取
    被害人之諒解，及其犯罪後之態度等一切情狀，量處如主文
    所示之刑，以資懲儆。
三、又公訴意旨另以：被告復承同一侵占之犯意，於九十年五月
    二十七日，持其於同年三、四月間所收取該五金行之交易往
    來客戶所交付如附表二所示之貨款支票三紙，至位於臺中市
    ○區○○路二六之五號五樓之江住處，向江調借現金移
    作私人用途或清償個人先前借款，而以變易持有為所有之意
    思予以侵占入己等情。因認被告尚涉有侵占上開業務上所持
    有款項之犯行云云。公訴人認被告另犯上開罪嫌，無非係以
    上開犯罪事實，業據告訴人丁○○、丙○○於警詢、偵查及
    本院訊問中指述甚詳，且有證人江於警詢、偵查及本院訊
    問中、支票提示人王梁春蘭於警詢及偵查中證述詳實，並有
    崇德五金行三、四月應收帳款明細（詳見九十一年度發查字
    第一三一四號偵查卷第十二至十四頁）、客戶歷史檔交易明
    細查詢表（詳見九十年度偵字第一五一五四號卷第三七至四
    四頁、第五一至六一頁、第一二二至一二三頁）、退票理由
    單及支票影本（詳見九十一年度發查字第一三一四號卷第二
    ０至三三頁）等附卷足證，為其主要論據。按犯罪事實應依
    證據認定之，無證據不得認定犯罪事實；又被告否認犯罪事
    實所持之辯解，縱屬不能成立，仍非有積極證據足以證明其
    犯罪行為，不能遽為有罪之認定，刑事訴訟法第一百五十四
    條第二項、最高法院三十年上字一八三一號判例參照。復按
    刑事訴訟法上所謂認定犯罪事實之證據，係指足以認定被告
    確有犯罪行為之積極證據而言，該項證據自須適合於被告犯
    罪事實之認定，始得採為斷罪資料；且犯罪事實之認定，應
    憑真實之證據，倘證據是否真實尚欠明顯，自難以擬制推測
    之方法，為其判斷之基礎；另證據之證明力，固屬於法院判
    斷之自由，惟證據本身如有瑕疵，則在瑕疵未能究明以前，
    遽採為有罪之根據，即難謂適法，最高法院二十九年上字第
    三一○五號、五十三年台上字第六五六號及三十二年上字第
    九七一號分別著有判例可資參照。訊據被告於本院審理中堅
    詞否認上情，並辯稱：如附表二所示發票人為全家樂企業社
    之支票三紙，均非崇德五金行之貨款支票，因全家樂企業社
    與崇德五金行並無交易往來，且該等支票亦非伊向江調借
    現金而交付者，應係伊陪同全家樂企業社之負責人乙○○逕
    向江調現而交付，此由江乃於同日將上開支票委託銀行
    收款可證等語。首以，被告雖辯稱如附表二所示支票乃係全
    家樂企業社之負責人乙○○逕向江調現而交付，此由江
    乃於同日將上開支票委託銀行收款可證云云；然查，依證人
    江於本院訊問及審理中陳稱：「（問：九十年五月二十七
    日被告有無拿過十五張客票向你調現？）是的，他總共拿了
    十五張的客票向我借錢，借款的時間應該沒有錯。」、「被
    告有帶別人來跟我借款，有二個，一個是全家樂，一個名字
    我忘了，借多少我忘了，大概一、二十萬元。全家樂來向我
    借款的支票比較多張，另外那個人只有拿一張，那兩個人都
    只來借一次，人就不見了，全家樂拿來的是客票，都不是以
    全家樂為發票人的票，借款金額至少十萬元以上，另外一個
    人拿的是面額十幾萬元的支票。（問：你有無收取被告給你
    的支票，但沒有給他現款？）沒有。我有收取利息，他都是
    欠錢拿崇德五金行以外的客票來給我兌現，所以我有給他現
    款。」等語，參諸如附表二所示支票三紙乃係分別於九十年
    七月二日、同年七月十六日及同年六月二十六日委託慶豐銀
    行收款等情，則有如附表二所示支票三紙存卷足參（附於九
    十年度偵字第一五一五四號偵查案卷第一０八頁），顯見被
    告所為上開部分之辯詞，洵屬無憑，不足採信，而如附表二
    所示支票三紙，當係被告自行持向江所為調借並已取得現
    款者，應堪認定。然查，被告仍辯稱如附表二所示發票人為
    全家樂企業社之支票三紙，均非崇德五金行之貨款支票，因
    全家樂企業社與崇德五金行並無交易往來等語在卷，而經本
    院傳喚、拘提全家樂企業社負責人乙○○之結果，亦因傳拘
    未獲而未到庭證述，是以，自無從基此認定如附表二所示之
    支票三紙究係崇德五金行與全家樂企業社之交易往來票據，
    抑或屬被告與全家樂企業社負責人乙○○之私人間調借票據
    ，而被告辯稱上情，已非不可採信。再者，告訴人固均指陳
    如附表二所示支票亦屬崇德五金行之貨款支票而遭被告侵占
    等情在卷，並提出崇德五金行三、四月應收帳款明細（詳見
    九十一年度發查字第一三一四號偵查卷第十二至十四頁）及
    該等支票及退票理由單為證；然查，觀諸如附表二所示支票
    三紙上既均未載明受款人為崇德五金行（詳見九十年度偵字
    第一五一五四號偵查案卷第一０八頁），且告訴人前所提崇
    德五金行三、四月應收帳款明細及出貨統計中固曾載明有全
    家樂企業社之帳款未收，惟其上所列金額則顯與如附表二所
    示支票面額無一相符（詳見九十年度偵字第一五一五四號偵
    查案卷第四九至五一頁），又事後所提崇德五金行三、四月
    應收帳款明細中（詳見九十年度偵字第一五一五四號偵查案
    卷第一一九至第一二一頁）復已無全家樂企業社部分之應收
    帳款，足見告訴人所指上情，顯屬無據，自不得徒憑告訴人
    空言指述遽認如附表二所示支票亦屬崇德五金行之貨款支票
    ，而被告就此部分所為辯解，即堪採信。此外，復查無其他
    積極證據足資認定被告另有公訴人所指侵占如附表二所示支
    票之犯行，原應為無罪之諭知，惟公訴人認此部分與上開已
    起訴經論罪之犯罪事實，具有連續犯之裁判上一罪關係，爰
    不另為無罪之諭知，附此敘明。
據上論斷，應依刑事訴訟法第二百九十九條第一項前段，刑法第
二條第一項前段、修正前刑法第五十六條、刑法第三百三十六條
第二項，罰金罰鍰提高標準條例第一條前段，判決如主文。
中　　華　　民　　國　　96　　年　　5 　　月　　21　　日
              刑事第四庭  審判長法　官　林宜民
                                法  官  林學晴
                                法  官  許惠瑜
以上正本證明與原本無異。
如不服本判決，應於判決送達後十日內向本院提出上訴狀，上訴
於臺灣高等法院臺中分院( 須附繕本 )。
                                書記官　陳佳君
中　　華　　民　　國　　96　　年　　5 　　月　　21　　日
附錄法條：
刑法第三百三十六條第二項
對於業務上所持有之物，犯前條第 1 項之罪者，處 6 月以上
5 年以下有期徒刑，得併科 3 千元以下罰金。
附表一：
 ┌───┬──────┬─────┬──────────┬────┬─────┐
 │編號  │ 支票號碼　 │ 發票日期 │　　　 付款人　　　 │　金額　│　發票人　│
 ├───┼──────┼─────┼──────────┼────┼─────┤
 │ 一　 │ PG0000000　│ 90.8.15　│彰化商業銀行鹿港分行│　24730 │ 黃明珠　 │
 ├───┼──────┼─────┼──────────┼────┼─────┤
 │ 二　 │ JA0000000　│ 90.7.31　│臺中九信振興分社　　│　57000 │ 王惠宜　 │
 ├───┼──────┼─────┼──────────┼────┼─────┤
 │ 三　 │ AG0000000　│ 90.7.10　│嘉義三信美源分社　　│　75200 │ 洪錦旗　 │
 ├───┼──────┼─────┼──────────┼────┼─────┤
 │ 四　 │ AC0000000　│ 90.6.30　│臺中五信四民分社　　│　63290 │ 張榮華　 │
 ├───┼──────┼─────┼──────────┼────┼─────┤
 │ 五　 │ PG0000000　│ 90.7.15　│彰化商業銀行鹿港分行│　49705 │ 黃明珠　 │
 ├───┼──────┼─────┼──────────┼────┼─────┤
 │ 六　 │ AA0000000　│ 90.7.10　│霧峰鄉農會信用部　　│　24000 │ 謝慧楨　 │
 ├───┼──────┼─────┼──────────┼────┼─────┤
 │ 七　 │ SC0000000　│ 90.7.10　│第七商業銀行水湳分行│　61000 │ 鍾國川　 │
 ├───┼──────┼─────┼──────────┼────┼─────┤
 │ 八　 │ NT0000000　│ 90.6.30　│臺中商銀南屯分行　　│　99900 │台麟公司　│
 ├───┼──────┼─────┼──────────┼────┼─────┤
 │ 九   │ AA0000000　│ 90.6.25　│霧峰鄉農會信用部　　│　25000 │ 謝慧楨　 │
 ├───┼──────┼─────┼──────────┼────┼─────┤
 │ 十   │ AC0000000　│ 90.6.20　│臺中五信四民分社　　│　16500 │ 張榮華　 │
 ├───┼──────┼─────┼──────────┼────┼─────┤
 │十一  │ EC0000000　│ 90.7.28　│華南銀行嘉義分行　　│ 227010 │顯為公司　│
 ├───┼──────┼─────┼──────────┼────┼─────┤
 │十二  │ EC0000000　│ 90.7.28　│華南銀行嘉義分行　　│ 202965 │顯為公司　│
 └───┴──────┴─────┴──────────┴────┴─────┘
附表二：
 ┌──┬──────┬─────┬──────────┬────┬──────┐
 │編號│支票號碼    │ 發票日期 │　　　 付款人　　　 │　金額　│　發票人　  │
 ├──┼──────┼─────┼──────────┼────┼──────┤
 │一　│AC0000000   │ 90.7.15　│華南銀行臺中港路分行│ 307220 │全家樂企業社│
 ├──┼──────┼─────┼──────────┼────┼──────┤
 │二　│AC0000000   │ 90.6.30　│華南銀行台中港路分行│ 110000 │全家樂企業社│
 ├──┼──────┼─────┼──────────┼────┼──────┤
 │三  │SK0000000   │ 90.6.23　│第七商銀南屯分行　　│ 100000 │全家樂企業社│
 └──┴──────┴─────┴──────────┴────┴──────┘
